【裁判字號】    91,重上更(二),512
【裁判日期】    920904
【裁判案由】    妨害自由等
【裁判全文】
臺灣高等法院臺南分院刑事判決          九十一年度重上更(二)字第五一二號  Ｇ
      上  訴  人  臺灣臺南地方法院檢察署檢察官
      上  訴  人
      即  被  告  戊  ○  ○
      共      同
      選任辯護人  黃  榮  坤
右上訴人因被告妨害自由等案件，不服臺灣臺南地方法院八十五年度訴字第一四五九
號中華民國八十六年八月二十八日第一審判決（起訴案號：臺灣臺南地方法院檢察署
八十四年度偵字第六六八八號），提起上訴，判決後經最高法院第二次發回更審，本
院判決如左：
      主      文
原判決撤銷。
戊○○、乙○○、丙○○、己○○、辛○○、甲○○共同以非法方法，剝奪人之行動
自由，各處有期徒刑伍月，如易科罰金，均以佰元折算壹日。戊○○、乙○○、己○○、辛○○均緩刑貳年。
扣案之手銬壹副均沒收。
      事      實
一、戊○○係丁○○之父親，丁○○、乙○○、丙○○、己○○依序為戊○○之長男
    、次男、三男、長女，辛○○為戊○○之姪子，甲○○則為戊○○之外甥。戊○○因不滿長子丁○○私自將其信託登記於丁○○名下之六筆土地變賣，產權有所
    爭執，且事後復藏匿無蹤，乃於民國八十四年六月十三日查悉丁○○下落時，夥
    同其他子女乙○○、丙○○、己○○及親友辛○○、甲○○等人，基於共同侵入
    建築物、剝奪人行動自由及傷害之犯意聯絡，首由戊○○（攜帶其所有之手銬一
    副）、辛○○、甲○○三人先於八十四年六月十三日下午五時四十分許，無故侵
    入臺南縣永康市○○路六八九之三五號八樓六室丁○○經營之政一代書事務所內
    ，再由丙○○、乙○○、己○○亦於同日下午五時五十分許至六時許間先後到達
    上開處所（丙○○先到，隨後由乙○○、己○○再一起到達），因戊○○與丁○○發生拉扯爭執，手銬由戊○○身上掉落地上，甲○○乃拾起手銬，趁丁○○不
    及防備之際，由甲○○基於共同剝奪人行動自由之犯意聯絡，以手銬將丁○○雙
    手銬住，造成丁○○因而受有左前臂近腕關節處環性擦傷兩處及右肘關節外擦傷
    之傷害。戊○○並出手毆打丁○○及恫嚇：「要叫人把你殺死」等語，而甲○○
    則持開山刀（未扣案）作勢揮砍，辛○○亦在旁助勢稱：「給他死」等語，另己○○恫稱：「你太太及小孩在我們手中，如敢反抗，馬上叫人掐死你兒子」等語
    ，共同施行強暴，脅迫使丁○○交出其售地款項。丁○○於行動自由遭剝奪情形
    下，乃不得不同意簽立委託書一份及切結書二份，並不得不將其國民身分證一枚
    交出，將其繼承應繼分土地拋棄及其名下土地二分多土地交由戊○○與其弟妹四
    人全權處理，並應允另交付新台幣（下同）七百萬元給戊○○等人。丙○○隨後
    於翌日即十四日上午五時許先行離去，迄十四日上午八時許，戊○○等人又要求
    丁○○打電話通知丁○○之妻管菊芳準備土地所有權狀、印鑑及印鑑證明等物，
    並至銀行提領定存單款項七百萬元，以履行上述應允之條件，戊○○等人並在該
    處等候管菊芳取款前來。其間己○○曾於十四日上午八時許外出，旋於九時許折
    返。嗣於八十四年六月十四日上午九時許，為管菊芳報警當場查獲，並自該大樓
    所內起出扣得戊○○所有供共同犯罪之手銬一副，及自己○○身上起出扣得委
    託書一份與切結書二份及丁○○之國民身分證一枚。
二、案經丁○○訴由臺南縣警察局永康分局報請臺灣臺南地方法院檢察署檢察官偵查
    起訴。
      理      由
一、訊據上訴人即被告戊○○、乙○○、丙○○、己○○、甲○○對於右揭事實，均
    坦承被告戊○○係告訴人丁○○之父，告訴人、被告乙○○、丙○○、己○○依
    序分別為被告戊○○之長男、次男、三男、長女，被告辛○○為戊○○之姪子，
    被告甲○○則為戊○○之外甥及先後至告訴人上開之代書事務所等情，惟均否認
    有右揭無故侵入建築物、共同傷害及共同剝奪人自由之犯行，並均辯稱：其等確
    為處理家產糾紛，而至告訴人之代書事務所，故其等前往告訴人之代書事務所應
    屬有正當理由，而非無故或係以強暴脅迫之方法侵入，且其等並未攜帶開山刀前
    往告訴人之代書事務所，委託書及切結書係於證人庚○○到後調解，由告訴人在
    自由意識下簽寫，其等亦未攜帶開山刀或有何使告訴人行無義務之事或以強暴脅
    迫手段，逼迫告訴人交付七百萬元及放棄應繼分而簽寫委託書、切結書，難謂其
    等就此有何妨害告訴人之自由云云。被告戊○○另辯稱：告訴人將他名下的六筆
    土地變賣，這六筆土地是其所購買用告訴人之名義登記，其去告訴人之代書事務
    所是要去向告訴人要變賣其所有信託登記他名義之土地的錢還債，手銬是其買的
    ，因告訴人以前學過國術，其是為了防身才銬他，其罵告訴人後，他推其倒下，
    手銬掉下，被告甲○○看到撿起來，被告甲○○為了分開其和告訴人，就將手銬
    銬住告訴人，告訴人受傷害是他跌倒的，被告辛○○沒有在旁助勢稱：「給他死
    」等語，大家說好，告訴人說銀行有一千萬元存款，等明天銀行開門他要叫他太
    太領七百萬元，警察來是告訴人將手銬丟在廁所，父子說事情不可能妨害自由云
    云。被告乙○○另辯稱告訴人偷賣其父被告戊○○的財產，是要他先還七百萬元
    給農會，民事方面也證明土地是其父所買的，告訴人自己說要七百萬元給我們還
    貸款，其下班五點四十分回到家看到被告戊○○留字條在桌上，說他要到告訴人
    事務所，叫其下班後去，其就與被告己○○一起去，其比較晚到，去時已經看到
    告訴人被手銬銬住，其叫他們趕快解開，因為都是兄弟，後來聽說是被告甲○○
    以手銬將告訴人銬住，告訴人不是在行動自由被剝奪下才簽委託書及切結書，委
    託書一份、切結書二份及告訴人之國民身分證一枚不是自被告己○○身上起出云
    云。被告丙○○另辯稱：被告己○○當日晚上八點多打電話給其說找到告訴人，
    叫其過去坐坐買點東西一起泡茶，其就過去，其沒有聽說是誰銬住告訴人，其去
    時他們在泡茶，告訴人沒有被手銬銬住，為警查獲時其我不在場云云。被告己○○另辯稱：其與被告乙○○一起去，係過一些時候才去，其比較晚到，去時已經
    看到告訴人被手銬銬住，其叫他們趕快解開，因為都是兄弟，後來聽說是被告甲○○以手銬將告訴人銬住，當時還欠農會七百多萬元，要告訴人拿出變賣其父戊○○所有土地的錢償還農會，警察查獲時其不在場，委託書一份、切結書二份及
    告訴人之國民身分證一枚，後來到警察局去其拿給警察，並無妨害自由情事云云
    。被告甲○○另辯稱：其沒有攜帶開山刀到告訴人之代書事務所，其與告訴人無
    冤無仇，其與他親戚十幾年沒見過面，其想和他見面，其沒有想傷害他，其去時
    他們父子打架，其拉開，手銬是其在地上撿到，其並不知被告戊○○有帶手銬去
    ，告訴人人高大其沒有辦法拉他，其沒有持開山刀作勢揮砍，其只把他銬一手，
    另外一邊其抓在手上，其是去勸架，告訴人身體壯，其本來馬上要走，因他們說
    要喝酒所以才留下來，其用手銬銬住告訴人，致告訴人受傷之勸架行為，應屬正
    當防衛之不罰行為，其將手銬銬住告訴人時被告戊○○沒有出手毆打告訴人並恫
    嚇說：「要叫人把你殺死」，被告辛○○也沒有在旁助勢稱：「給他死」，被告
    己○○也沒有恫稱：「你太太及小孩在我們手中，如敢反抗，馬上叫人掐死你兒
    子」云云。上訴人即被告辛○○於本院本案審理時未到庭，其以前到庭亦否認有
    右揭無故侵入建築物、共同傷害及剝奪人自由之犯行，辯稱：因告訴人與被告戊○○扭打，被告甲○○才以手銬銬住告訴人，之後因告訴人表示願意談清楚，乃
    將手銬解開並與告訴人坐下來談，是告訴人自己答應將定存解約提領七百萬元，
    本來要去告訴人家談，因告訴人怕妻子擔心，其等才未離開，期間告訴人尚可自
    由打電話及走動，並無妨害其自由云云。經查：
（一）右開犯罪事實，業據告訴人丁○○指訴明確，並有診斷證明書一份、委託書一
      紙及切結書二紙附警卷及扣案之手銬一副可佐。
（二）被告戊○○於偵查中供承：其帶一副手銬去，因為其擔心告訴人不同意等語（
      見八四偵六六八八號第一卷第三五頁正面、第二卷第九頁背面）。被告乙○○
      亦於偵查中供承：「（手銬是何人的？）是我父親帶去的」等語（見偵六六八
      八號第二卷第九頁正面）。被告甲○○亦於偵查中供認：手銬是被告戊○○帶
      去的等語（見偵六六八八號第一卷第三五頁背面），而被告甲○○就如何與其
      他被告共同為本件犯行，亦據其於到案之初警訊時供述綦詳（見一八五一號警
      卷甲○○警訊筆錄）。又證人即曾共同前往現場之庚○○（另由檢察官以八十
      五年度議字第七八九號為不起訴處分在案）於偵查中亦供證：其到達時，告訴
      人和「阿山」（指被告甲○○）銬在一起等語（見八五偵一一○五一號卷第七
      頁），且被告乙○○、己○○均於本院本審調查中供稱：其等是一起去的等語
      ，則被告乙○○、己○○所辯：其二人係過一些時候才一起去云云，應係真實
      。
（三）參稽上開被告戊○○、乙○○、丙○○、己○○、辛○○、甲○○等之供述、
      告訴人丁○○之指訴及扣案之手銬可知，本件係事先共同預謀之犯行，否則即
      無攜帶並非常人所用器具之手銬前往並以之銬住告訴人之理。又告訴人因本件
      而受有：左前臂近腕關節處環性擦傷兩處、右肘關節外擦傷等之傷害，有其提
      出之診斷證明書附卷可稽，益證當時告訴人確係遭手銬銬住剝奪其行動自由，
      且被告戊○○、乙○○、丙○○、己○○、辛○○、甲○○等人先後自八十四
      年六月十三日下午五時五十分許至同日下午十八時許，即進入告訴人丁○○之
      代書事務所（即戊○○、辛○○、甲○○三人共同先於當日下午五時四十分許
      進入，後由丙○○進入，最後由乙○○、己○○二人約於當日下午六時時許前
      進入），迄至翌日上午九時許被警查獲，已達十餘小時之久，況告訴人既已簽
      下切結書、委託書，何以其等仍不離去？何況被告己○○於偵查中供稱：我們
      一直未離開，因為擔心告訴人跑了，就再找不到等語（見偵六六八八號第二卷
      第十頁背面），在在足見被告等另辯以當時氣氛和諧云云，並不實在，洵無可
      採。而被告甲○○辯稱：其用手銬銬住告訴人，致告訴人受傷之勸架行為，應
      屬正當防衛之不罰行為云云，惟以手銬銬住告訴人應非勸架，被告若係勸架，
      其將被告戊○○及告訴人拉開即可，又何須以手銬告住告訴人，其以手銬銬住
      告訴人，顯係基於共同犯意聯絡剝奪其行動自由，以逼其解決債務糾紛，尚難
      認有正當防衛之問題。
（四）被告甲○○已於八十四年六月十四日警訊時供承：其和被告戊○○、乙○○、
      丙○○、己○○、辛○○共六人於同年月十三日下午六時（按時間應係當日下
      午五時四十分許至六時許先後到達）前往告訴人位於台南縣永康市○○路六八
      九號八樓之六的公司談判，被告丙○○於翌日十四日上午五時許先離開，而被
      告己○○則於十四日上午八時外出辦事情等語。按被告甲○○既是受被告戊○○之託共同前往，其當無誣攀被告丙○○之理，況本件被告丙○○已於本院更
      一審調查中坦承其係在被告乙○○、己○○之前到達（見本院更一審卷第一三
      二頁背面、第一三三頁正面），是被告丙○○亦係本案之共同正犯，要可認定
      ，則其他共同被告或證人庚○○事後於原審及本院上訴審所為迴護之詞謂被告
      丙○○並未參與本件云云（見原審卷第一一三頁背面，本院上訴審卷第一二六
      頁），並非實在，自無可採。
（五）被告戊○○有出手毆打告訴人及恫嚇：「要叫人把你殺死」等語，而被告甲○○則持開山刀作勢揮砍，被告辛○○亦在旁助勢稱：「給他死」等語，另被告
      己○○恫稱：「你太太及小孩在我們手中，如敢反抗，馬上叫人掐死你兒子」
      等語，共同施行強暴、脅迫，使告訴人交出其售地款項等情，迭據告訴人指訴
      甚詳在卷，雖被告等均否認此部分之犯行，惟本件被告等人係本件之同夥，彼
      等間之供詞必互為偏袒，而本件僅告訴人一人在場，致無其他旁證足資佐證，
      惟依告訴人自始自終之指訴被告等當日確有持手銬及開山刀到場等情以觀，經
      核與事實相符，堪認告訴人此部分之指訴應係真實，而非其所編造。又手銬一
      副係警員在所內發現，顯係被告等在警員到達前藏放，而開山刀雖未查扣，
      應已由他人攜出致未能尋獲，自不能僅因告訴人一人之指訴被告等當日確有開
      山刀，而無其他佐證，即認被告戊○○等人無上開犯行。
（六）復參以證人即告訴人之妻管菊芳於偵查中證稱：八十四年六月十三日晚上告訴
      人未返家，六月十四日早上八點告訴人打電話給她，要她取定期存單提領七百
      萬元，另帶印鑑證明書、所有權狀等物至事務所，起先告訴人聲音很小，後來
      換被告乙○○接電話，她才知道要準備上述物品，電話中被告己○○也有表示
      地政事務所八點半即開門，她再要求與告訴人談話，並詢問告訴人是否要報警
      ，告訴人「嗯」了一聲，她才去報警等情明確（見偵六六八八號第一卷第二三
      頁正、背面、第二四頁正面）。又本件係因被告戊○○、乙○○、丙○○、己○○等人因不滿告訴人私自將登記於告訴人名下之六筆土地變賣，產權有所爭
      執，且事後復藏匿無蹤，已由被告戊○○、乙○○、丙○○、己○○等人找尋
      甚久之時日，而被告戊○○於八十四年六月十三日查悉告訴人下落時隨即通知
      被告乙○○、丙○○、己○○、辛○○、甲○○等人，足證被告戊○○、乙○○、丙○○、己○○、辛○○、甲○○等人事先確有為本案犯行之謀議，且復
      共同實施甚明。
（七）被告戊○○等人均辯稱：其等確為處理家產糾紛，而至告訴人之代書事務所，
      故其等前往告訴人之代書事務所應屬有正當理由，而非無故或係以強暴脅迫之
      方法侵入云云，惟被告等人既係早即共同預謀持手銬、開山刀等兇器器前往以
      強暴脅迫不法方法，強行進入被害人之事務所，強令被害人簽立委託書等，以
      求解決財產糾紛，足見被告等人並非以和平手段、合法行為進入事務所，而係
      為遂行其剝奪行動自由、傷害等罪而非法入侵事務所，並非為和平商談協議債
      務而前往，且未經告訴人之同意進入告訴人之代書事務所，尚難認其等進入有
      正當理由，仍該當刑法第三百零六條第一項之無故侵入建築物罪，其等上開所
      辯，尚非可採。
（八）告訴人請求公訴人上訴理由指稱：被告等人以強暴、脅迫手段逼迫告訴人交付
      七百萬元，並放棄其繼承之應繼分土地，除觸犯刑法第三百零六條第一項無故
      侵入他人建築物罪、第二百七十七條第一項傷害罪及第三百零二條第一項以非
      法方法剝奪人之行動自由罪外，亦已觸犯刑法第三百二十八條第四項、第一項
      之強盜未遂或第三百四十六條第三項、第一項之恐嚇取財未遂罪云云（見本院
      上訴審卷第十頁背面、第十一頁正面）。惟查被告等人要告訴人交付七百萬元
      ，並放棄其繼承之應繼分土地，主觀上均無意圖為自己不法所有之犯意聯絡，
      且本院八十七年度重上字第一一四號民事判決已認定被告戊○○主張告訴人變
      賣之土地係其出資所購買，因其無自耕能力而信託登記在告訴人名下，應可採
      信，有該判決一份附於本院卷可稽，被告戊○○等人要求告訴人交付之七百萬
      元，實際上僅是要回遭告訴人變賣而屬被告戊○○所有土地之價金一部分，尚
      難認被告等人另觸犯刑法第三百二十八條第四項、第一項之強盜未遂或第三百
      四十六條第三項、第一項之恐嚇取財未遂罪，附此敘明。
（九）綜上所述，被告戊○○、乙○○、丙○○、己○○、辛○○、甲○○雖先後至
      告訴人之代書事務所，然對於右揭無故侵入建築物、共同傷害及共同剝奪人自
      由之犯行，應有犯意聯絡及行為分擔，其等所辯無非圖卸之詞，均不足採，事
      證明確，其等犯行均堪認定。
二、核被告戊○○、乙○○、丙○○、己○○、辛○○、甲○○所為，均係犯刑法第
    三百零六條第一項之無故侵入他人建築物罪、第二百七十七條第一項之傷害罪及
    第三百零二條第一項之剝奪人行動自由罪。被告等所犯上開三罪間，有方法結果
    之牽連關係，應從一重之剝奪人行動自由罪處斷。又被告等人就上開犯罪，有犯
    意聯絡及行為分擔，均為共同正犯。至被告等以非法方法剝奪他人行動自由，係
    以強暴、脅迫為其手段，縱令其目的在使人無義務之事，仍為以非法方法剝奪人
    之行動自由罪所吸收，不另論以刑法第三百零四條之強制罪。又被告等人於剝奪
    被害人丁○○之行動自由中，固曾出言：「要叫人把你殺死」、「給他死」、「
    你太太及小孩在我們手中，如敢反抗，馬上叫人掐死你兒子」等語，及由被告甲○○持開山刀作勢揮砍等情，無非在以上開言語或惡害迫使告訴人不能離去，以
    遂行其等繼續剝奪告訴人行動自由之目的，則上開出言並作勢恐嚇之行為，已包
    括於刑法第三百零二條第一項之強暴、脅迫等情事之內，自屬包含於剝奪告訴人
    丁○○行動自由之同一意念之中，雖此部分所為，合於刑法第三百零五條恐嚇危
    害安全之情形，仍應視為剝奪行動自由罪之部分行為，不另論以刑法第三百零五
    條之罪（最高法院七十四年台上字第三四○四號判例參照）。
三、原審認被告戊○○、乙○○、丙○○、己○○、辛○○、甲○○罪證明確，予以
    論罪科刑，固非無見，惟查原審認定之犯罪時間為八十四年六月十三日下午十七
    時四十分，但於理由內說明被告等人「自八十四年六月十三日下午十七時許即進
    入被害人之代書事務所：：：」，又引用被告甲○○於警訊時供稱和被告戊○○
    共六人於「十三日下午十八時」前往被害人之代書事務所等語為依據，惟本件係
    被告戊○○、辛○○、甲○○三人先於八十四年六月十三日下午十七時四十分許
    一起到達台南縣永康市○○路六八九之三十五號八樓六室丁○○經營之政一代書
    事務所，丙○○、乙○○、己○○亦於同日下午十七時五十分許至十八時許先後
到達上開處所（丙○○先到，隨後由乙○○、己○○再一起約於當日下午十八時
    前到達），原審所認定之犯罪時間，前後矛盾，顯有未洽。被告等六人上訴猶執
    前詞，否認犯罪，固無理由，公訴人依告訴人之請求提起上訴認原判決量刑過輕
    云云，指摘原判不當，亦無理由，惟原判決既有可議，自應由本院將原判決撤銷
    改判。爰審酌被告戊○○、乙○○、丙○○、己○○、辛○○、甲○○犯罪之動
    機、目的、手段、與告訴人之關係所生危害及犯罪後態度等一切情狀，各處有期
    徒刑五月。又被告戊○○等人行為後，刑法第四十一條業於九十年一月四日修正
    ，同年月十日經總統公布施行，依修正後刑法四十一條第一項規定：「犯最重本
    刑為五年以下有期徒刑之罪，而受六月以下有期徒刑或拘役之宣告，因身體、教
    育、職業或家庭之關係或因其他正當事由，執行顯有困難者，得以一元以上三元
    以下折算一日，易科罰金。但確因不執行所宣告之刑，難收矯正之效或難以維持
    法秩序者，不在此限。」，比較新舊法，以新法即裁判時之修正後刑法第四十一
    條第一項較有利於被告，被告戊○○等人所犯共同剝奪人行動自由罪，其最重本
    刑為五年以下有期徒刑之罪，而受六月以下有期徒刑之宣告，自應依修正後刑法
    第四十一條第一項前段規定諭知易科罰金之折算標準。
四、被告戊○○、乙○○、己○○、辛○○四人前未曾受有期徒刑以上刑之宣告，有
    臺灣高等法院被告全國前案紀錄表各一份附於本院本案卷可憑，其等均屬初犯，
    因告訴人變賣被告戊○○信託登記給告訴人之土地，且告訴人又逃匿無蹤，一時
    衝動，誤罹刑典，雖手段違法，情理尚非全不可原，經此教訓後，應知所警惕，
    信無再犯之虞，因認其等所宣告之刑，以暫不執行為適當，爰對被告戊○○、乙○○、己○○、辛○○併諭知緩刑貳年，以勵自新，兼維倫常。至於被告丙○○
    、甲○○均有前科，亦有臺灣高等法院被告全國前案紀錄表各一份附於本院本案
    卷可參，雖均不構成累犯，惟均非初犯，均不予宣告緩刑。扣案之手銬一副係被
    告戊○○所有，業據其供認在卷，係供共同犯罪所用之物，應予宣告沒收，開山
    刀一把並無證據足資證明係被告戊○○等六人所有，且無證據證明確未滅失，為
    免將來執行發生困難，爰不予宣告沒收。至於扣案之委託書一份、切結書二份，
    係告訴人遭被告非法剝奪行動自由下所簽發交付，並非其自由意思而交付，所有
    權仍屬告訴人所有，尚非被告等人因犯罪取得所有權（最高法院六十九年台上三
    六九九號判例參照），亦非違禁物，自不得宣告沒收。
五、被告辛○○經合法傳喚，無正當理由不到庭，爰不待其陳述逕行判決。
據上論斷，應依刑事訴訟法第三百六十九條第一項前段、第三百六十四條、第二百九
十九條第一項前段、第三百七十一條、刑法第二十八條、第三百零二條第一項、第二
百七十七條第一項、第三百零六條第一項、第五十五條、第七十四條第一款、第三十
八條第一項第二款、第二條第一項前段、修正後刑法第四十一條第一項、罰金罰鍰提
高標準條例第一條前段、第二條，判決如主文。
本案經檢察官劉欽銘到庭執行職務。
中    華    民    國      九十二      年      九      月      四        日
                                  臺灣高等法院臺南分院刑事第三庭
                                      審判長法官  陳    義    仲
                                            法官  宋    明    蒼
        法官  陳    清    溪
右正本證明與原本無異。
如不服本判決，應於判決送達後十日內向本院提出上訴狀，其未敘述理由者並應於提
出上訴狀後十日內向本院補提理由書（應附繕本)。
                                      法院書記官  趙    玲    瓏
中    華    民    國      九十二      年      九      月      八        日
附錄：本判決論罪科刑法條：
刑法第三百零二條第一項：
私行拘禁或以其他非法方法，剝奪人之行動自由者，處五年以下有期徒刑、拘役或三
百元以下罰金。


司法院資訊處製作；財團法人民間司法改革基金會備份。
